臺灣高等法院高雄分院刑事判決　　94年度上重更(二)字第12號
　　上　訴　人　臺灣高雄地方法院檢察署檢察官
　　上　訴　人
　　即　被　告　甲○○
　　選任辯護人　吳建勛　律師
　　　　　　　　游雪莉　律師
　　上　訴　人
　　即　被　告　乙○○
　　指定辯護人　戴慕蘭　律師
上列上訴人等因被告等殺人案件，不服臺灣高雄地方法院92年度
重訴字第16號中華民國92年9 月15日第一審判決（起訴案號：臺
灣高雄地方法院檢察署91年度偵字第25650 號），提起上訴，經
判決後，由最高法院第二次發回更審，本院判決如下：
    主  文
原判決關於甲○○部分及乙○○共同殺人暨定執行刑部分，均撤
銷。
甲○○共同以強暴方法剝奪人之行動自由，處有期徒刑貳年柒月
。
乙○○殺人，處無期徒刑，褫奪公權終身。
    事  實
一、甲○○、乙○○與已判刑確定之洪瀅任（經本院前審判處有
    期徒刑10年，褫奪公權6 年確定）、吳仁傑（經本院前審判
    處有期徒刑1 年確定）等人均彼此認識並有交情；而甲○○
    與胡家豪間，因胡家豪前於甲○○經營之中古車行兼職擔任
    業務工作，雙方因佣金問題時生齟齬。民國91年11月20日凌
    晨3 時許，胡家豪電邀友人洪瓊宗一同前往高雄市前金區○
    ○○街104 號2 樓甲○○經營之「鈴俐時尚酒吧」，欲找甲
    ○○商議佣金問題，並電邀友人張欽棠前往上開酒吧討論事
    情並攜帶資料予胡家豪，至是日凌晨3 時30分許，洪瓊宗駕
    駛車號ZM-2640 號自用小客車載胡家豪抵達「鈴俐時尚酒吧
    」，2 人先與胡家豪事先約好之友人張欽棠同桌飲酒。此時
    甲○○因與乙○○在「香水酒吧」飲酒，於甲○○以行動電
    話向酒吧1 樓之洪瀅任確認胡家豪已到達酒吧後，隨即與乙
    ○○2 人開車返回酒吧，途中甲○○告知乙○○，回酒吧後
    要訓斥胡家豪等語。嗣甲○○返回酒吧後，便邀請胡家豪與
    洪瓊宗同桌飲酒，乙○○亦陪在一旁飲酒。席間，甲○○出
    言數落訓斥胡家豪，不久，甲○○見有客人到酒吧捧場，遂
    先行過去招呼，洪瓊宗亦走出酒吧接聽行動電話，獨留乙○
    ○與胡家豪同桌飲酒，因胡家豪數度大聲吆喝要甲○○過來
    飲酒，引起乙○○不滿，2 人發生衝突，甲○○見狀，告以
    乙○○要吵到樓下去吵，於是乙○○基於妨害胡家豪自由之
    犯意，將胡家豪強拉到樓下，並將胡豪強押到酒吧1 樓騎樓
    ，即要將胡家豪強押上停放於酒吧騎樓旁（即光復三街路旁
    ），洪瓊宗所駕駛之ZM-2640 號自用小客車內，因無法取得
    該車鑰匙而作罷。乙○○旋即又將胡家豪押往停放於酒吧對
    街即文武二街旁，平日由洪瀅任駕駛之車號J5-0 353號自小
    客車內，因胡家豪反抗，乙○○遂基於普通傷害之犯意，先
    徒手毆打胡家豪，並叫洪瀅任拿鋁球棒給他，此時胡家豪趁
    隙逃脫，吳仁傑在旁見聞，竟基於幫助乙○○等人妨害胡家
    豪自由之犯意，推擠拉扯胡家豪，使胡家豪無法即時逃離現
    場，致使乙○○得以承上開普通傷害之犯意，持洪瀅任交付
    之鋁球棒繼續毆擊胡家豪之腿部及手臂，此時，胡家豪因傷
    重無法行動，而乙○○仍續將腿部已受重創之胡家豪押入前
    述自小客車後座。此時，已自2 樓隨後跟下1 樓之甲○○，
    原本已對於胡家豪有所不滿，又見胡家豪與乙○○2 人在其
    所經營之酒吧拉扯爭執、影響其酒吧之經營，於是基於與乙
    ○○、洪瀅任共同妨害胡家豪自由及普通傷害之犯意聯絡，
    指示乙○○、洪瀅任將胡家豪載離「鈴俐時尚酒吧」外教訓
    胡家豪，隨即甲○○、乙○○（接續先前之妨害自由、普通
    傷害之犯意）直呼洪瀅任過去開車，洪瀅任聞言，從吧台上
    拿取1 支水果刀後過去開車，甲○○隨後拿1 包鹽巴交給洪
    瀅任，接著乙○○追問鋁球棒去處，洪瀅任因前已將鋁球棒
    自乙○○手中取走放置於酒吧處，則向乙○○答以放在酒吧
    內，乙○○隨即叫甲○○將鋁球棒拿過來，甲○○轉身拿取
    鋁球棒，並向洪瀅任、乙○○2 人告以：「載出去處理！」
    （台語）等語，洪瀅任隨即駕駛上揭開車號J5-0353 號自小
    客車後載胡家豪及乙○○離去。
二、乙○○在車內告知洪瀅任將車開往高雄縣大樹鄉方向，惟因
    洪瀅任對前往大樹鄉路線不熟，即自行決定將車開往高雄縣
    大寮鄉偏遠處，及至同日凌晨5 時9 分許，車行至高雄縣大
    寮鄉○○村○○路往南方向300 公尺處東向高屏溪河床產業
    道路內近700 公尺之偏遠處，乙○○即喝令胡家豪以爬行方
    式爬出車外，胡家豪下車後，即向洪瀅任懇求，洪瀅任乃以
    其所有0000000000號行動電話撥打甲○○所使用0000000000
    號行動電話，撥通後，交由胡家豪與甲○○對話，電話中，
    胡家豪一再要求甲○○不要如此待他。甲○○已知胡家豪身
    陷之處境，未出言制止，仍然默許乙○○、洪瑩任2 人傷害
    胡家豪，乙○○等胡家豪掛斷電話後，為防止胡家豪對外聯
    絡求援，即命胡家豪交出身上所有皮包、證件及手機等足以
    辨識其身分之物，惟因胡家豪身著背心，其中一支GSP1800
    型手機置於襯衫胸口處未被發現，乙○○即承上開普通傷害
    之犯意，先接續持鋁球棒毆擊跪在地上之胡家豪腿部、背部
    數下，經洪瀅任制止後始罷手，接著另拿出水果刀在胡家豪
    後背腰部劃四刀，再用鹽巴灑在劃傷之傷口上，洪瀅任見狀
    即對乙○○說：「走了」，表示教訓夠了，惟乙○○因將胡
    家豪毆打及凌虐至此地步，因恐倘若留胡家豪活口，則自己
    將有禍上身，即回以洪瀅任：「如果今天他（指胡家豪）不
    出事，換我有事」等語，洪瀅任聞言，未加制止，逕自前去
    倒車。斯時，乙○○已變更原有之傷害犯意，明知自一般人
    之頭部猛力毆擊，將會致人於死，竟基於確定殺人之犯意，
    持鋁球棒猛力毆擊胡家豪後腦部4 下，致胡家豪失去知覺（
    無法證明當場死亡），終因頭部鈍器傷致頭皮下血腫形成，
    頭顱骨嚴重骨折，腦部呈瀰漫性蜘蛛網膜下出血而死亡，而
    洪瀅任於倒車時自車子後照鏡看到乙○○手持鋁球棒往胡家
    豪之頭頸部毆擊，亦預見胡家豪將導致死亡之結果，而容任
    該結果之發生，並未前往制止，隨即開車載乙○○離開現場
    。途中，洪瀅任接獲甲○○來電詢問結果，經洪瀅任告知將
    胡家豪打昏，甲○○聞言則與洪瀅任、乙○○2 人相約前往
    高雄市○○路上「萊茵河餐廳」見面，乙○○於車行經高雄
    縣鳳山市○○路某處，將鹽巴隨意往車外丟棄。及至餐廳時
    ，又將作案用之鋁球棒、水果刀各1 支分別棄置於餐廳對面
    騎樓旁及水溝中，再進入餐廳，告知甲○○案發詳細情形，
    甲○○則稱「處理了就算了」（台語）等語。乙○○則趁隙
    另將胡家豪所交付之皮包、證件丟棄於餐廳廁所垃圾桶中，
    並另行起意，意圖為自己不法之所有，將胡家豪所交付之
    GSP1800 型手機1 支，變易持有為所有之意思，予以侵占入
    己（侵占罪部分業經判刑確定）。
三、是日上午7 時30分許，經路人洪朝來發現胡家豪屍體，報警
    處理。胡家豪全身受有多處鈍器傷、切割傷痕跡，計有：(1)
    頭部鈍器傷（左眶部淤傷約2 ×1.6 公分，眼鞏膜有出血
    右眶部淤傷約1.5 ×0.5 公分，眼鞏膜有出血鼻部淤傷
    約1.8 ×1 公分右頰部淤傷約3 ×2 公分人中處淤傷
    嘴唇部淤傷、上嘴唇約4 ×2 公分、下嘴唇約2.5 ×1.5 公
    分、嘴唇粘膜層均有裂傷痕跡後頭部有頭皮下血腫形成，
    右頂部－顳部－枕部有血腫形成，約12×10公分，左頂部－
    顳部－枕部有血腫形成，約11×8 公分）、(2)胸部鈍器傷（
    左胸部有一個圓形之印痕，約5 ×5 公分，疑為手機所致
    。右前胸部淤傷約4 ×3 公分左上胸部淤傷約3 ×1.5
    公分）、(3)背部鈍器傷（左上背部有大範圍之淤傷約18×8
    公分）、(4)背部銳器傷（下背部有4 處切割傷：距離頭頂
    59 公 分處，長22.7公分距離頭頂60.2公分處，長22.3公
    分距離頭頂62.2公分處，長24.5公分距離頭頂68公分處
    ，長18公分）、(5)四肢鈍器傷（左上肢於左後肘部及左前
    臂後部有擦傷及淤傷，擦傷為2.8 ×1.6 公分，淤傷為6 ×
    2.5 公分左手腕部淤傷約5.5 ×5 公分右手背食指淤傷
    約5. ×1.5公分左大腿背部淤傷，成平行直條狀，範圍約
    20.5 ×4公分，2 條平行直條狀之淤傷痕跡間隔約1 公分寬
    左小腿後部淤傷約3 ×3 公分），最後因頭部鈍器傷導致
    頭皮下血腫形成，頭顱骨嚴重骨折，腦部呈瀰漫性蜘蛛網膜
    下出血而死亡。嗣經警於胡家豪身上取出未交給乙○○之手
    機，查出胡家豪身分；另洪瀅任於警未發覺其犯罪前，主動
    向高雄市政府警察局新興分局自首而接受裁判，而循線查獲
    上情，並於乙○○身上起出胡家豪所有之GSP1800 型手機1
    支。
四、案經高雄縣警察局林園分局移送臺灣高雄地方法院檢察署檢
    察官偵察起訴。
      理  由
壹、程序方面
    本件被告等之辯護人爭執證人洪瓊宗於警訊、偵訊筆錄及對
    共同被告供詞亦否認其證據能力等語（見本院更(二)卷第61頁
    至62頁）。惟按刑事訴訟法第159 條之2 規定：「被告以外
    之人於檢察事務官、司法警察官或司法警察調查中所為之陳
    述，與審判中不符時，其先前之陳述具有較可信之特別情況
    ，且為證明犯罪事實存否所必要者，得為證據」。其中條文
    所謂證人之「先前不一致之陳述」，與一般傳聞陳述不同，
    蓋一般而言，傳聞陳述不得為證據之主要理由，在於審判外
    之陳述未經宣誓，亦未經詰問，裁判者又未能親自見聞，具
    有真實性之疑慮。而證人「先前不一致之陳述」，係指先前
    於審判外陳述之人（證人）現於法院作證，且該審判外之陳
    述與該證人於審判中之證詞相較有不一致之情形。因此後者
    既於審判中作證，即處於法院得親自觀察證人前後陳述不一
    致之反應，以判斷究何者較為可採，且就詰問而言，因該證
    人現於法院作證，被告不但得對證人現在之證詞進行詰問，
    亦得對其先前之陳述加以詰問。因此，案件於審理時既已賦
    予被告於審判上親自詰問本案共同被告即證人之機會，被告
    等人對於任何各該證人於警訊中、偵查中、或審理中有何不
    利於被告之證述，均有表示意見之機會，則此時，如法院認
    為先前之陳述較可信、更具證據價值時，自得為證據，法院
    自得就其陳述之內容何者較為可信以為判斷，此亦為刑事訟
    訟法第159 條之2 對於傳聞法則之例外規定之意旨。又按刑
    事訴訟法第159 條之1 第2 項規定：「被告以外之人於偵查
    中向檢察官所為之陳述，除顯有不可信之情況者外，得為證
    據」。另證人洪瓊宗於偵查中之陳述固屬傳聞證據，惟經檢
    察官命具結陳述，亦可確保其陳述任意性，其可信性極高，
    應認為有證據能力。其他被告以外之人於審判外之陳述，既
    以辯護人未爭執其證據能力，基於尊重訴訟當事對傳聞證據
    之處分權，及證據資料愈豐富，愈有助於真實發見之理念，
    且強化言詞辯論主義，使訴訟程序得以順暢進行，亦均具有
    證據能力，併此敘明。
貳、實體方面
一、訊據上訴人即被告甲○○固不諱言於91年11月20日凌晨3時
    30分許，獲悉被害人胡家豪至其所經營之「鈴俐時尚酒吧」
    飲酒，即偕同被告乙○○返回酒吧，與胡家豪一同飲酒，席
    間曾數落胡家豪，但沒有和胡家豪發生衝突，後因見被告乙
    ○○與胡家豪在爭吵，就叫他們要吵到樓下去，不要在上面
    吵，過沒多久，我太太說他們在樓下打架，叫我下去處理，
    我見胡家豪被拉上車時，應被告洪瀅任之言，拿1 包鹽巴給
    洪瀅任，並說看你們要去那裡，自行處理，就回到樓上店裡
    ，事後我有打電話問洪瀅任他們2 人在哪裡，叫他們2 人到
    萊茵河餐廳吃東西等事實不諱，然矢口否認有殺害被害人胡
    家豪之預謀，辯稱：我沒有拿鋁球棒給乙○○，我所說「載
    出去處理」之語，是指不要在這裡吵，看你們要去哪裡，自
    行處理，我還要做生意，並不知道乙○○會殺害胡家豪等語
    。被告乙○○雖坦承於前揭時日，與被告甲○○返回酒吧後
    ，與被害人胡家豪同桌飲酒，因胡家豪一再要甲○○過來飲
    酒，而與之發生爭吵，便將胡家豪押至酒吧樓下，先要拉胡
    家豪到洪瓊宗之車上，因沒有鑰匙，又將胡家豪拉到洪瀅任
    使用之另部車子時，因胡家豪反抗，先用手打他臉部，見胡
    家豪要逃跑，才用洪瀅任交付之球棒毆打他腿部，再將他押
    上車，並叫洪瀅任開車，本要載胡家豪到大樹，再叫胡家豪
    自己走路回家，等到洪瀅任將車開到案發地點，叫胡家豪自
    行下車後，要胡家豪將身上手機、證件及皮包交出，先用球
    棒打他的腿部，事後又用水果刀劃傷他後背腰部四刀，並抹
    灑鹽巴，而在洪瀅任去倒車時，又用球棒毆打胡家豪等事實
    不諱，惟矢口否認有殺害被害人胡家豪之犯意，辯稱：我押
    胡家豪上車後，將球棒丟上車，在車上才發現有刀子及鹽巴
    ，並不知道鹽巴及刀子如何來的？另洪瀅任說我講「如果今
    天他不出事，換我有事」云云，其實是胡家豪說的，不是我
    講的；胡家豪頭部的傷，是因天色昏暗，不小心才打到他頭
    部，我沒有故意朝他頭上打等語。
二、經查：
（一）被害人胡家豪因在被告甲○○經營之中古車行兼職業務工
      作，與被告甲○○時常因佣金問題發生爭執，是日凌晨3
      時30分許，胡家豪電邀友人洪瓊宗陪同前往「鈴俐時尚酒
      吧」找被告甲○○談論佣金問題，被告甲○○與胡家豪飲
      酒之際，有訓斥數落胡家豪等過程，已經證人洪瓊宗於警
      訊、偵查及原審中證述明確（見警卷第50頁、偵查卷第44
      頁反面、原審卷第179 頁），徵諸被告甲○○於原審調查
      時亦坦承：「被害人有在我中古車行作業務。」、「‧‧
      ‧我與乙○○、死者、洪瓊宗一起在聊車行的事。我對死
      者說他吹牛，說話不算話，沒有信用、自私，背信忘義，
      重色輕友，此事與車行無關。我認為死者在我這說一套、
      又作一套，這會影響我的工作發展。」等語（見原審卷第
      119頁），另被告乙○○於本院審理時中亦曾證稱：「（
      甲○○）以前有告訴我，他跟我說他與胡家豪之間有糾紛
      ，但是我不知道是什麼事。」等語（見本院更(二)院第111
      頁），胡家豪與被告甲○○間確實因車行工作之佣金問題
      存有芥蒂一節，應堪認定。
（二）被告乙○○如何因不滿被害人胡家豪之言語態度，不顧胡
      家豪反抗，將胡家豪押至酒吧樓下，隨即將胡家豪押上車
      ，過程中因胡家豪抵抗及逃跑，被告乙○○憤而徒手毆打
      胡家豪臉部，及手持洪瀅任交付之鋁球棒毆擊胡家豪腿部
      ，致胡家豪腿部受重創後，再將之強押上車等情，業據被
      告乙○○於警訊中自承：「‧‧‧進入店內就看見胡家豪
      與另1 位朋友在喝酒，我就走向2 樓酒吧台，而甲○○就
      走過去與胡家豪和胡的朋友一起喝酒，之後甲○○就叫我
      拿酒杯一起過來同桌，和胡家豪與另1 名男子與其一同喝
      酒，因別桌還有客人，甲○○就說要過去招呼，叫我先與
      阿豪喝，在甲○○離開我們這1 桌時，胡家豪大吼『益仔
      過來』等語，我就不爽，並且跟胡家豪說：『人家在做生
      意不用大細警叫』，胡回答說：『叫ㄚ益過來』，我聽了
      很不爽，就叫胡家豪到樓下，要打他，於是我就用手將胡
      家豪拉到樓下時，我順便叫洪瀅任拿鋁棒出來，強拉胡上
      車，因胡朋友的車，車上沒有鑰匙，我又將胡家豪拉到另
      一部車，這時胡家豪反抗，我就用拳頭打他的頭，他要跑
      走，於是我就拿鋁棒打他的腳和手，並強拉到車後座上叫
      洪瀅任開車。」等語（見警卷第2 頁反面、第3 頁正面）
      ，此與證人即洪瀅任於警訊中所述：「胡家豪與1 男性友
      人至甲○○夫妻經營之鈴俐酒吧飲酒，飲酒當中胡家豪叫
      甲○○過來喝酒，因阿正乙○○，認為胡家豪講話語氣太
      囂張不爽，乙○○就與胡家豪發生爭吵，過了一陣子，乙
      ○○就將胡家豪拖至酒吧樓下，要拉上胡家豪友人自小客
      車未果，甲○○與吳仁傑、吳智偉等人就靠過來助陣，乙
      ○○又將胡家豪拖至J5-0353 號自小客車，胡家豪不肯上
      車，乙○○就出拳毆打胡家豪，又自車號J5-0353 號自小
      客車內取出1 把鋁棒毆打胡家豪腿部，再將胡家豪強拉上
      車號J5-0353號自小客車內。」等語（見警卷第17頁）。
      此亦有證人即胡家豪之友人洪瓊宗於偵查及原審審理中之
      結證稱：他們原要將胡押到我車，因我鑰匙沒帶在身上，
      我藏起來，他們沒辦法開我車，於是將胡押到另1部車等
      語（偵查卷第45頁、原審卷第179頁至第180頁），亦相符
      合。
（三）隨後跟下樓之被告甲○○原本對胡家豪已心有不滿，又見
      胡家豪於其經營酒吧內爭吵，又與被告乙○○拉扯，影響
      其酒吧之經營，甚為光火，於是要被告乙○○、洪瀅任2
      人將胡家豪載離酒吧，帶出去教訓，即指示被告乙○○、
      洪瀅任2 人：「載出去處理」等語。被告甲○○、乙○○
      即叫喚洪瀅任開車，被告乙○○並召喚洪瀅任拿刀子，由
      被告甲○○拿球棒、鹽巴之過程，已迭據本院前審同案被
      告洪瀅任於警訊中供證：「因乙○○及甲○○2 人均叫我
      趕快開車，而甲○○是我老闆，所以我就答應開車，水果
      刀是我在1 樓吧台拿的，乙○○就把水果刀自我手中拿走
      。」等語（見警訊第18頁），洪瀅任於本院前審亦結證證
      稱：「球棒和鹽巴是甲○○拿上車上的，刀子是我要去開
      車時拿上去的」等語（本院上重更(一)字卷(二)第60頁）。雖
      被告乙○○辯稱刀子與鹽巴是在車行途中才發現等語，被
      告甲○○辯稱沒有拿鋁球棒給被告乙○○等語；惟查：被
      告乙○○曾於車上向洪瀅任詢問刀子在哪裡等情，已經被
      告乙○○於警訊時供述明確（見警卷第3頁），且被告甲
      ○○亦坦承鹽巴是我拿給洪瀅任無誤（警卷第13頁，本院
      上重更(二)卷第108頁），於警訊中亦供承：「鋁棒是我「
      鈴俐時尚酒吧」吧台內起出交給乙○○沒錯，但是我沒有
      出手打被害人」（警卷第13頁）等語，前開所述事實，應
      可認定。足徵被告乙○○辯稱刀子、鹽巴等是在上車才發
      現的，被告甲○○辯稱：我沒有叫洪瀅任去開車載乙○○
      和被害人出去，鹽巴不是我主動交付的，鋁棒也不是我交
      給他們等語，無非事後卸責之詞，均不足採。
（四）被告乙○○在車上指示洪瀅任將車開往大樹方向，惟因洪
      瀅任不熟悉往大樹鄉路線，於是自行決定將車開往高雄縣
      大寮鄉偏遠處，於同日凌晨約5 時9 分許，車行至高雄縣
      大寮鄉○○村○○路往南方向300 公尺處東向高屏溪河床
      產業道路內近700 公尺之偏遠處，由被告乙○○命胡家豪
      以爬行方式下車，胡家豪下車後，即向洪瀅任懇求，洪瀅
      任乃以其所有0000000000號行動電話撥打甲○○所使用之
      0000000000號行動電話，撥通後，交由胡家豪與被告甲○
      ○對話，電話中，胡家豪一再要求被告甲○○不要如此待
      他，惟被告甲○○並未再與洪瀅任對話出言制止，仍然默
      許被告乙○○、洪瀅任2 人傷害胡家豪，被告乙○○等胡
      家豪掛斷電話後，為防止胡家豪對外聯絡求援，即命胡家
      豪交出身上所有皮包、證件及手機等足以辨識其身分之物
      ，惟因胡家豪身著背心，其中1 支GSP1800 型手機置於襯
      衫胸口處未被發現，被告乙○○即承上開普通傷害之犯意
      ，先接續持鋁球棒毆擊胡家豪腿部、背部數下，經洪瀅任
      制止後始罷手，繼而另拿出水果刀在胡家豪後背腰部劃4
      刀，再用鹽巴灑在劃傷之傷口上，凌虐胡家豪，並向胡家
      豪說：「擱無亂講？」，胡則回答：「沒有」等語，在
      旁之洪瀅任見狀即向被告乙○○說：「好了」，表示打夠
      了，不必再打等情，亦據證人洪瀅任於警訊中稱：「起先
      乙○○要我將車開往大樹，因我路線不熟，所以我提議將
      胡家豪押至大寮鄉溪寮村高屏溪河床」、「我駕車載陳、
      胡2 人開往大寮鄉溪寮村高屏溪河床，乙○○又將胡家豪
      拉出車外，要胡家豪趴下爬行至車旁，乙○○又以鋁棒打
      胡家豪幾下，再以水果刀劃割胡家豪背部，並在傷口塗抹
      鹽」等語（見警訊第17、19頁）此與被告乙○○於偵審中
      自承：「我叫死者下車，並把身上證件、皮夾、手機交給
      我，然後我打他腳4 下，他趴著，然後我在他身上劃三、
      四刀灑鹽。洪一直在旁什麼都沒說，只說「好了」。那意
      思好像說：打夠了不必再打了。」等語（見偵卷第31頁正
      面）、「在現場打被害人之前，有叫被害人拿出皮包及手
      機，是因怕被害人打電話聯絡他朋友找我麻煩，所以我才
      拿走，打完以後我把皮包丟掉，手機以為是我的，所以留
      在身上，沒有還他，因怕他會繼續聯絡朋友。」（見本院
      上重訴卷第107 頁）等語亦大致符合，可堪認定。又，洪
      瀅任曾因胡家豪之央求，以撥行動電話予被告甲○○，讓
      胡家豪自行與被告甲○○對話，而被告甲○○雖在胡家豪
      哀求不要這樣，而仍未改變其與被告乙○○、洪瀅任共同
      對胡家豪傷害之犯意，而掛掉電話，默許由在現場之被告
      乙○○、洪瀅任2 人對胡家豪加以凌虐、傷害一節，縱據
      被告甲○○矢口否認沒有接到該通電話，沒有印象與胡家
      豪對話等語，惟據洪瀅任於本院前審結證證稱：「當時乙
      ○○叫胡家豪下車，我就打電話給甲○○，等胡家豪與甲
      ○○通完電後，我就看到乙○○拿球棒打被害人的腿」（
      上重更(一)字卷(二)第61頁），且有被告甲○○與洪瀅任所使
      用之行動電話之通聯記錄附卷可佐（見偵查卷第181 頁反
      面），依該通聯記錄明細觀之，洪瀅任所使用之00000000
      00號行動電話確有於是日凌晨5 時9 分21秒撥打被告甲○
      ○所使用之0000000000號行動電話，通話時間長達79秒，
      接收基地台在屏東市○○○路121 號8 樓之紀錄，顯見甲
      ○○與胡家豪2 人確曾有達1 分多鐘之對話，雖然被告乙
      ○○表示不知道他們講什麼話（見本院上重更(二)字卷第
      113 頁），惟當時胡家豪被強押到高屏溪河床，又見乙○
      ○、洪瀅任2 人在場攜帶鋁球棒、水果刀，在此情狀下，
      一般人必以生命身體安全相求，當洪瀅任將電話交予胡家
      豪與被告甲○○對話時，胡家豪必當央求甲○○不要這樣
      ，放過他一馬等語，嗣後被告甲○○逕自掛掉電話，均未
      再與洪瀅任、乙○○做任何之對話或指示，顯然默許洪瀅
      任、乙○○教訓胡家豪，乙○○旋即於該通電話掛掉後，
      以鋁球棒毆打胡家豪腿部，並以水果刀劃割胡家豪之後腰
      背部，並灑上鹽巴，足徵胡家豪確有於電話中央求甲○○
      ，而乙○○見甲○○並無阻止其傷害胡家豪之指止，即仍
      承前共同傷害之犯意，毆打、凌虐胡家豪。被告甲○○之
      選任辯護人雖以前開通聯紀錄之接收基地台在屏東市，與
      案發地點不符，質疑洪瀅任、乙○○上開供述之真實性等
      語。惟基地台之接收地點係涵蓋一定之範圍，本件案發地
      點隔高屏溪河堤對岸即是屏東市，此經原審法官於92年7
      月20日勘驗現場，並製有現場圖附卷可憑（見原審卷第
      329 頁、第330 頁），是在案發地點使用行動電話，而為
      高屏溪對岸之基地台接收，並不悖常理。又被告甲○○之
      選任辯護人於本院前審調查中聲請本院前審向泛亞電信公
      司函查：如於高雄縣大寮鄉○○村○○路往南方向300 公
      尺處，東向高屏溪河床產業道路內近700 公尺處撥打行動
      電話，是否可能由屏東市○○○路121 號8 樓基台接收等
      情，經該公司函覆本院前審稱：係有其可能性，但機率十
      分微小等情，有該公司93年7 月14日（九三）泛亞Ｅ字第
      0522號函附本院上重更(一)審卷(一)第196 頁可稽。雖然機率
      十分微小，但既有可能性，且洪瀅任之上開行動電話於上
      述時地撥打甲○○上開行動電話，透過屏東市○○○路
      121 號8 樓基地台予以接收發話，始會留下通聯紀錄，是
      上開通聯紀錄應認與事實相符，自得採為認定被告甲○○
      犯罪之證據，被告甲○○辯稱：案發當時並未與胡家豪通
      電話等語，亦不足採。
（五）被告乙○○於胡家豪後背部腰部割劃4 刀，再以鹽巴灑在
      割劃之傷口上，經洪瀅任告以：「好了」，表示教訓夠了
      ，惟被告乙○○則稱：「如果今天他（指胡家豪）不出事
      ，換我有事」等語，洪瀅任聞言，則逕自前去倒車，被告
      乙○○旋即持鋁棒猛力向胡家豪之後腦部重擊4 下後，即
      由洪瀅任開車載被告乙○○離開現場，致胡家豪終因頭部
      鈍器傷導致頭皮下血腫形成，頭顱骨嚴重骨折，頭部呈瀰
      漫性蜘蛛網膜下出血而死亡等情，業據洪瀅任供證：「（
      乙○○）再以水果刀劃割胡家豪背部, 並在傷口塗抹鹽，
      我將車號J5-0353 號自小客車調頭要離開之際，乙○○又
      持鋁棒毆打胡家豪頭部猛打很多下後再上車離開現場」、
      「（乙○○為何要毆打胡家豪致死？）因當時乙○○跟我
      說，如果不將胡家豪打死，他有通緝在案會出事，胡家豪
      會叫警察抓他，我當時有向乙○○勸阻，要將胡家送往有
      人的地方，但乙○○不肯，乙○○告訴我：假如胡家如果
      不死他會有事」等語（見警卷第17頁、第18頁、第20頁至
      第21頁），被告乙○○亦供稱：「我在他身上劃三、四刀
      灑鹽。洪一直在旁什麼都沒說，只說『好了』。那意思好
      像說，打夠了不必再打了。」、「我自己要打他頭，打他
      頭4 下，當時死者是趴地上。當時洪在車上。」等語（見
      偵卷第31頁），亦相一致。雖然被告乙○○辯稱：我沒有
      對胡家豪說：「如果今天他不出事，換我有事」等語及最
      後是因天色昏暗，不小心打到胡家豪的頭等語，惟查：被
      告乙○○於警訊時就其如何先用球棒毆打胡家豪腿部，再
      用刀子劃傷腰際，抹灑鹽巴，最後再持球棒連續重打胡家
      豪頭部4 下等情，已詳述在卷（見警卷第3 頁正、反面）
      ，同案被告洪瀅任對於上述情節亦供述歷歷，洪瀅任應非
      故意誣陷之詞，被告乙○○空言否認未對胡家豪為上開陳
      述，無非避就之詞，不足採信；雖證人洪瀅任嗣於原審及
      本院改稱：是胡家豪說「如果今天我沒有事，換你有事。
      」等語（見原審卷第110 頁及本院上重訴卷第242 頁），
      衡諸當時胡家豪已身受重創，任由被告乙○○在傷口上灑
      鹽凌虐，豈敢再揚言放話之可能？是證人洪瀅任事後翻異
      之詞，顯係迴護被告乙○○而顛倒事實，亦不足採。又案
      發當天為農曆10月16日，未下雨，屬低雲量，已經本院前
      審函詢中央氣象局高雄氣象站屬實，有該站92年12月3 日
      高象字第0926400482號函附地面氣象要素軋孔表暨日出日
      沒時刻表1 份在卷可佐，是縱認案發時為凌晨5 時10餘分
      許，在位處高屏溪河床產業道路之偏遠處，天色昏暗，但
      應不致視線不明，否則被告乙○○及洪瀅任對於上述情節
      何以仍能清晰描述之理？又雖然洪瀅任於本院前審證稱：
      「倒車時什麼都沒看到」、「（之前說是乙○○對被害人
      說，今天你沒事，換我有事，並說在倒車時看到拿球棒高
      舉過頭，對被害人頭部毆打，和今天所說不同，何者為真
      ？）今天所說為真。」等語（見本院上重訴卷第242 頁）
      ，惟觀之被害人胡家豪生前頭部受到鈍器重擊而死等情，
      洪瀅任事後稱沒有看到乙○○有往胡家豪頭頸部重擊等語
      ，顯不可信。故參酌其等2 人當時所在位置，洪瀅任當時
      正在倒車，位置較遠，仍能目睹被告乙○○持球棒重擊胡
      家豪頭頸部，而當時近在胡家豪身邊之被告乙○○卻未能
      看清其當時毆擊胡家豪身體何部位？顯難令人置信。足證
      被告乙○○事後所辯上開情詞，洵屬事後卸責之詞，委不
      足採。至於證人洪瀅任於本院前審審理時雖結證述：我並
      沒有看到乙○○持球棒打胡家豪頭部，警察說我一定有看
      到，我不知道該怎麼講，所以我就說有，當時事實上我沒
      有看到，那時我已經倒車了等語（見本院上重更(一)卷(二)第
      61 頁）， 應屬事後迴護被告乙○○之詞，自非可採。可
      見被告乙○○於向洪瀅任回稱：「如果今天他（指胡家豪
      ）不出事，換我出事」等語，並於洪瀅任逕自前去倒車時
      ，因恐胡家豪如果活著，必定將被告乙○○等人指證出來
      ，此時被告乙○○已將原本傷害之犯意，提昇至殺人之犯
      意，其明知一般人之頭部猛力毆擊，將會致人於死之故意
      ，並有意造成死亡之結果發生，而持鋁球棒後腦部4 下後
      即行離去，終至胡家豪因頭部鈍器傷致頭皮下血腫形成，
      頭顱骨嚴重骨折，腦部呈瀰漫性蜘蛛網膜下出血而死亡，
      其行為及結果亦顯有相當因果關係。因此，被告乙○○所
      為應屬基於直接故意之殺人犯意，而非以不確定之殺人故
      意而為之，此亦由同案共犯洪瀅任前開之證述稱：「我看
      到他在死者身上劃3 刀，然後灑鹽，我就跟乙○○說不要
      ，回家了。乙○○說都打成這樣，如果死者沒怎樣就該他
      有事，我就去倒車，將車倒好，準備下車喊他回家時，我
      看到乙○○當時毆打死者四、五下等語可證（偵查卷第29
      頁正面），可知被告乙○○其本意確係在殺害胡家豪滅口
      無訛。
（六）被害人胡家豪全身受有多處鈍器傷、切割傷痕跡，計有：
      (1)頭部鈍器傷（左眶部淤傷約2 ×1.6 公分，眼鞏膜有
      出血右眶部淤傷約1.5 ×0.5 公分，眼鞏膜有出血鼻
      部淤傷約1.8 ×1 公分右頰部淤傷約3 ×2 公分人中
      處淤傷嘴唇部淤傷、上嘴唇約4 ×2 公分、下嘴唇約2.
      5 ×1.5 公分、嘴唇粘膜層均有裂傷痕跡後頭部有頭皮
      下血腫形成，右頂部－顳部－枕部有血腫形成，約12×10
      公分，左頂部－顳部－枕部有血腫形成，約11×8 公分）
      、(2)胸部鈍器傷（左胸部有一個圓形之印痕，約5 ×5
      公分，疑為手機所致。右前胸部淤傷約4 ×3 公分左
      上胸部淤傷約3 ×1.5 公分）、(3)背部鈍器傷（左上背部
      有大範圍之淤傷約18×8 公分）、(4)背部銳器傷（下背部
      有四處切割傷：距離頭頂59公分處，長22.7公分距離
      頭頂60.2公分處，長22.3公分距離頭頂62.2公分處，長
      24.5公分距離頭頂68公分處，長18公分）、(5)四肢鈍器
      傷（左上肢於左後肘部及左前臂後部有擦傷及淤傷，擦
      傷為2.8 ×1.6 公分，淤傷為6 ×2.5 公分左手腕部淤
      傷約5.5 ×5 公分右手背食指淤傷約5.×1.5 公分左
      大腿背部淤傷，成平行直條狀，範圍約20.5×4 公分，2
      條平行直條狀之淤傷痕跡間隔約1 公分寬左小腿後部淤
      傷約3 ×3 公分），而因頭部鈍器傷導致頭皮下血腫形成
      ，頭顱骨嚴重骨折，腦部呈瀰漫性蜘蛛網膜下出血而死亡
      等情，已經檢察官督同法醫師相驗屍體屬實，製有勘驗筆
      錄、鑑定驗斷書、解剖紀錄報告、相驗屍體證明書及現場
      照片等附卷可稽（見相驗卷第2 頁至第3 頁、第6 頁、第
      10頁至第22頁、偵查卷第72頁至第84頁、警卷第79頁至第
      88頁），足徵被害人胡家豪確係因遭被告乙○○徒手毆打
      臉部、以球棒毆擊腿部、手臂及持刀劃割後背腰部，以致
      身上有多處鈍器傷、切割傷，最後因頭部鈍器傷導致頭皮
      下血腫形成，頭顱骨嚴重骨折，腦部呈瀰漫性蜘蛛網膜下
      出血而死亡，洵堪認定。
（七）綜上所述，足見被告乙○○上開所辯，顯係卸責之詞，不
      足採信。本件被告乙○○部分事證明確，其妨害自由、殺
      人既遂等犯行，均堪認定。
三、本件檢察官起訴書及原審判決均以被告甲○○明知其指示被
    告乙○○、洪瀅任2 人「載出去處理」之行為，將導致並預
    見胡家豪之死亡，具備殺人之故意云云。惟查：
（一）按最高法院50年台上字第1060號判例意旨：「共同正犯之
      所以應對其他共同正犯所實施之行為負其全部責任者，以
      就其行為有犯意之聯絡為限，若他犯所實施之行為，超越
      原計畫之範圍，而為其所難預見者，則僅應就其所知之程
      度，令負責任，未可概以共同正犯論。」且最高法院92年
      度台上字第774 號判決亦同此意旨。
（二）本件被告甲○○雖自承於胡家豪於酒吧時，其前往打招呼
      並開酒請胡家豪時，席間確有出言數落胡家豪：「重色輕
      友」、「見利忘義」等語，而適巧因有其他認識客人前來
      捧場而離桌上前招呼，留下被告乙○○獨自與胡家豪同桌
      飲酒，而因胡家豪大聲呼叫「益仔過來」等語，並告以人
      家在做生意不用大細聲叫等語，胡家豪即回稱：「叫ㄚ益
      過來」，而引起被告乙○○之不滿，導致被告乙○○與胡
      家豪發生爭執，經被告甲○○轉身告以要吵到樓下去吵，
      於是被告乙○○即將胡家豪強拖拉至樓下，以徒手及鋁棒
      毆打胡家豪腿部及手臂，並強拉胡家豪上車等情，可知本
      件被告等人與胡家豪所生之爭執，事出突然，尚非被告2
      人所事先安排或預知。
（三）嗣被告甲○○隨即跟下樓，見被告乙○○與胡家豪等人仍
      於酒吧樓下拉扯爭執，原本對胡家豪已有不滿，又在酒吧
      內爭吵影響生意經營，則要被告乙○○、洪瀅任將胡家豪
      「帶出去處理」，並交付鋁棒、鹽巴。而被告甲○○所稱
      「載出去處理」等語，是否能夠遽斷其即有殺人之不確定
      故意？仍需就當時之情狀加以綜合判斷。如前所述，被告
      乙○○與胡家豪2 人發生爭執，事出突然，被告乙○○隨
      即將胡家豪拖下樓毆打，並將之拖到車內，其間除被告乙
      ○○吆喝洪瀅任去開車、被告甲○○去拿鋁棒外，被告甲
      ○○、乙○○間並沒有充分時間及空間足以認為被告等人
      彼此間已然達成要將胡家豪加以殺害之謀議行為，如認為
      被告甲○○一語：「載出去處理」，即為被告間不確定殺
      人故意之默契，則何以解釋同樣聽到「載出去處理」之同
      案被告洪瀅任於被告乙○○在胡家豪背後劃4 刀並灑鹽巴
      後，復稱「好了」，表示教訓夠了，似又非要致胡家豪於
      死之意思。且被告乙○○亦證稱：他叫我帶被害人出去處
      理，意思是要帶出去打一打，教訓他的意思等語（見本院
      上重更(二)卷第112 頁），因此，尚不能以被告甲○○一句
      「載出去處理」，即認被告甲○○與乙○○間已有不確定
      殺人故意之犯意聯絡。
（四）縱使被告甲○○與胡家豪間因佣金問題發生齟齬，並對胡
      家豪做人有所不滿，惟是否已構成被告甲○○有不確定故
      意殺人之動機，不無疑問。於商場間，因財務金錢問題而
      有所爭執，時有所見，亦司空見慣，倘若被告甲○○與胡
      家豪之間之糾紛，已使被告甲○○有殺害胡家豪之仇恨或
      動機，則何以胡家豪尚與友人相約於甲○○之酒吧談事情
      ，又被告甲○○又何以主動到胡家豪與友人喝酒之桌子開
      酒請他們飲用，並與之敬酒。因此，被告甲○○與胡家豪
      之間縱有糾紛，仍尚難謂有置對方於死之深仇大恨。
（五）被告甲○○於案發當日凌晨5 時9 分許與胡家豪有通話外
      ，自被告乙○○、洪瀅任載胡家豪駛離酒吧至離開陳屍地
      點時止，被告甲○○均未曾與洪瀅任、被告乙○○有任何
      通聯情形，因此，被告甲○○對於傷害、並以鹽巴凌虐胡
      家豪之行為，固在其與被告乙○○、洪瀅任共同犯意聯絡
      之範圍內，惟對於事後被告乙○○自行將犯意提昇至直接
      故意殺人，是否有預見，本不無疑問。況且，被告甲○○
      再撥打予洪瀅任之0000000000行動電話時，被告乙○○已
      經以鋁棒重擊胡家豪，並與洪瀅任駛離陳屍現場，因被告
      甲○○未在現場，究竟胡家豪被毆打之情形如何，其並不
      知情，則自無從預見死亡之結果發生而仍容認其發生之餘
      地。縱或被告甲○○於事後與被告乙○○、洪瀅任等人相
      約於「萊茵河餐廳」商討胡家豪被打之情形，並稱「處理
      了就算了」等語，惟倘無證據證明被告甲○○有殺人之不
      確定故意，則「處理了就算了」等語，至多僅為事後對已
      然發生之結果表示無法做任何積極處理之態度，尚不能倒
      果為因，認被告甲○○曾言「處理了就算了」而遽論其有
      殺人之不確定故意。
（六）綜前所述，被告甲○○所為應係與被告乙○○、洪瀅任有
      共同妨害自由及傷害之犯意聯絡及行為分擔。本件被告甲
      ○○部分事證明確，其共同妨害自由、傷害等犯行，均堪
      認定。
四、核被告甲○○所為，係犯刑法第刑法第302 條第1 項之妨害
    自由罪及刑法第277 條第1 項之普通傷害罪。公訴人認為被
    告甲○○係與被告乙○○共犯刑法第271 第1項 之殺人罪，
    尚有未洽，應依刑事訴訟法第300 條規定變更起訴法條。核
    被告乙○○所為，係犯刑法第271 條第1 項之殺人罪、第30
    2 條第1 項之妨害自由罪，又被告乙○○之先前所為傷害被
    害人胡家豪之行為，已因犯意提升，而屬殺人之部分行為，
    不另論罪（另事實一部分之傷害行為，因乙○○當時意在強
    暴方法剝奪被害人行動自由，應屬強暴行為之當然結果，故
    不另論以傷害罪）。被告甲○○與被告乙○○、洪瀅任間就
    前開妨害自由及傷害犯行，彼此間互有犯意聯絡及行為分擔
    ，均為共同正犯。被告甲○○所犯妨害自由、傷害2 罪間，
    有方法及結果之牽連關係，應依刑法第55條後段牽連犯之規
    定，從一重之妨害自由罪論處。被告乙○○所犯殺人罪、妨
    害自由2 罪間，有方法結果之牽連關係，應依牽連犯之規定
    ，從一重之殺人罪處斷。
五、原審就被告甲○○、乙○○部分（侵占罪除外），以被告甲
    ○○、乙○○罪證明確，因予論罪科刑，固非無見；惟查：
    本件被告甲○○對於被告乙○○事後唯恐留被害人胡家豪活
    口，將禍及於被告乙○○本人，而將犯意提升為確定殺人之
    犯意，並向胡家豪頭部重擊4 下等殺人行為，並無從預見，
    自不能令其共負殺人之罪責。又被告乙○○係於持水果刀向
    被害人之腰背部劃四刀並灑鹽巴加以凌虐後，擔心被害人事
    後報復或報案，始將原本傷害之犯意提升為殺人之直接故意
    。原判決認被告等人在酒吧內，被告乙○○與胡家豪發生衝
    突，被告甲○○見狀示意乙○○帶胡家豪到酒吧外處理之際
    ，即起意殺人，認定事實有所違誤，原審認被告甲○○就殺
    人罪部分，與被告乙○○亦成立共同正犯，自有未合。檢察
    官上訴意旨，以被告甲○○部分原審量刑過輕為由，指摘原
    判決該部分不當，雖無理由，被告被告甲○○、乙○○上訴
    意旨，均否認有殺人之犯意，指摘原判決該部分不當，被告
    甲○○部分有理由，被告乙○○部分無理由，且原判決既有
    上開可議之處，自屬無可維持，應由本院將原判決關於被告
    甲○○及被告乙○○共同殺人暨定執行刑部分判決均予以撤
    銷改判。爰審酌被告甲○○、乙○○與洪瀅任僅因細故即合
    意強押被害人至偏僻處加以傷害、凌虐，被告乙○○故意殺
    害被害人之行為，手段兇殘，惡性非輕，犯後仍飾詞卸責，
    未見悔意等一切情狀，分別量處被告甲○○有期徒刑2 年7
    月，被告乙○○無期徒刑，並依法宣告褫奪公權終身。上開
    被告等犯罪所用之水果刀、鋁球棒各1 支及鹽巴1 包，均已
    經被告乙○○丟棄，此經其供明在卷，顯已滅失，因非屬違
    禁物，且為避免日後執行之困難，故不併予宣告沒收，附此
    敘明。
六、公訴意旨另以：被告乙○○於上述時地，在其以非法方法限
    制被害人胡家豪之行動自由之際，見洪瓊宗前來制止，竟出
    言「再過來，就知道會死了」等語（台語）恐嚇洪瓊宗，使
    洪瓊宗因而心生畏懼退去，因認被告乙○○有犯刑法第305
    條之恐嚇罪嫌云云。公訴人認被告乙○○有前開恐嚇罪嫌，
    係以告訴人洪瓊宗於91年11月22日偵查中之指訴（見偵查卷
    第45頁）為其論據。惟綜觀起訴書之全部意旨，此部分陳述
    應僅係單純闡述事實之經過，且證人洪瓊宗於警訊時並未有
    上開之陳述，及至原審調查時亦僅供稱：「乙○○跟我說『
    沒有我的事，叫我閃到一邊去』」等語（見原審卷第179 頁
    、第180 頁），顯與其前揭供述之內容不符，是洪瓊宗前揭
    偵查中之指訴，尚難認與事實相符。此外，本院又查無其他
    積極事證足資證明被告乙○○有此部分恐嚇犯行，本應為被
    告乙○○無罪之諭知，惟因此部分與前揭起訴論罪科刑部分
    ，屬牽連犯之裁判上1 罪關係，故不另為無罪之諭知，併此
    敘明。
七、被告乙○○另犯侵占罪部分，業經本院前審判刑確定在案，
    本院不予論列，附此說明。
據上論斷，應依刑事訴訟法第369 條第1 項前段、第364 條、第
299 條第1 項前段、第300 條，刑法第28條、第271 條第1 項、
第302 條第1 項、第277 條第1 項、第55條、第37條第1 項，罰
金罰鍰提高標準條例第1 條前段，判決如主文。
本案經檢察官林應華到庭執行職務。
中　　華　　民　　國　　94　　年　　6 　　月　　22　　日
                  刑事第二庭    審判長法  官  林正雄
                                      法  官  陳啟造
                                      法  官  黃壽燕
以上正本證明與原本無異。
如不服本判決應於收受本判決後10日內向本院提出上訴書狀，其
未敘述上訴理由者，並得於提起上訴後10日內向本院補提理由書
狀（均須按他造當事人之人數附繕本）「切勿逕送上級法院」。
中　　華　　民　　國　　94　　年　　6 　　月　　22　　日
　　　　　　　　　　　　　　　　　　　書記官   黃一秋
附錄本件判決論罪科刑法條
中華民國刑法第277條第1項：
  傷害人之身體或健康者，處3 年以下有期徒刑、拘役或1 千元
  以下罰金。
中華民國刑法第271條第1項：
  殺人者，處死刑、無期徒刑或10年以上有期徒刑。
中華民國刑法第302條第1項：
  私行拘禁或以其他非法方法，剝奪人之行動自由者，處五年以
  下有期徒刑、拘役或300 元以下罰金。
